【裁判字號】    90,訴,929
【裁判日期】    900731
【裁判案由】    偽造文書等
【裁判全文】
臺灣高雄地方法院刑事判決                            九十年度訴字第九二九號
    公訴人  臺灣高雄地方法院檢察署檢察官
    被  告  黃戊○○
            即戊○○
    選  任  薛西全
    辯護人  利美利
右列被告因偽造文書等案件，經檢察官提起公訴（九十年度偵字第四七七二號），本
院判決如左：
    主  文
黃戊○○連續行使偽造私文書，足以生損害於他人，處有期徒刑壹年。
    事  實
一、黃戊○○原係高雄市政府警察局左營分局工友，其於如附表所示之時間，在高雄
    市政府警察局左營分局餐廳，自任會首，繳集丙○○、乙○○姐妹及其二人之母
    鄒素芬等多人，招攬如附表所示之互助會二起，分別採外標及內標之方式，採外
    標方式者，未得標之活會會員每月應繳固定金額，已得標之死會會員則繳交外加
    得標利息後之總額，採內標方式者，已得標之死會會員每月應繳固定金額，活會
    會員則繳交扣除當月得標利息後之餘額，會首連同會員分別為五十七會及四十八
    會，均約定於如附表所示之時間，在高雄市政府警察局左營分局餐廳開標，丙○○及乙○○各參加如附表編號一所示之互助會二會，鄒素芬則參加如附表編號二
    所示之互助會二會。詎黃戊○○竟意圖為自己不法之所有，連續於如附表所示之
    互助會某五次投標時，乘活會會員丙○○、乙○○及鄒素芬未參與投標之際，分
    別冒用丙○○、乙○○及鄒素芬之名義偽造標單，並分別在標單上偽填不詳數額
    之標息，持以行使參與競標而得標，致使其他活會會員陷於錯誤而交付會款（詐
    得會款之金額因黃戊○○否認犯行而無法確定）。嗣於民國八十八年四月一日開
    標後，會員丙○○、乙○○發現有異，經追問黃戊○○後始發現上情。
二、案經丙○○、乙○○告訴臺灣高雄地方法院檢察署檢察官偵查起訴。
    理  由
一、訊據被告黃戊○○固不否認告訴人丙○○、乙○○及證人鄒素芬確分別參加如附
    表所示之互助會各二會等情，惟矢口否認有何行使偽造私文書及詐欺取財犯行，
    辯稱：丙○○、乙○○及鄒素芬的會都沒有人標走，她們都是活會，證人甲○○
    所提之得標記錄雖記載如附表編號一所示之互助會，八十五年十一月一日及八十
    七年十二月一日是由丙○○標走、如附表編號一所示之互助會八十六年十一月一
    日及八十七年八月一日是由乙○○標走、如附表編號二所示之互助會八十七年七
    月一日是由鄒素芬標走，惟實際上如附表編號一所示之互助會，八十六年十一月
    一日及八十七年十二月一日是由己○○標走，八十五年十一月一日及八十七年八
    月一日是丁○○標走，另鄒素芬根本未去標會，故證人甲○○之記錄有誤，又伊
    與告訴人丙○○、乙○○等人就本案協調時並沒有承認冒標，錄音帶伊說的話是
    告訴人強迫伊說的，本件是單純止會等云云。經查：本件被告如何分別冒用告訴
    人丙○○、乙○○及證人鄒素芬之名義偽造標單，並分別在標單上偽填不詳數額
    之標息，持以行使參與競標而得標，致使其他活會會員陷於錯誤而交付會款等情
    ，業據告訴人丙○○、乙○○迭於偵查、審理時指訴暨證人鄒素芬於本院審理時
    到庭證述明確，並有互助會單二紙在卷可稽，被告雖以前揭情詞置辯，惟：
  (一)按我國刑事訴訟以發現真實為目的，對於證據之種類並未設有限制，被告之自白
    得為證據者，並非專以審判上之自白為限，審判外之自白，亦不以筆錄為唯一之
    證明方法，故被告於犯罪後對人透露犯罪行為之語，仍不失為審判外自白，苟與
    事實相符，非不得採為證據，最高法院八十七年度臺上字第二八二二號判決可資
    參酌。本件被告於八十八年四月四日，前往告訴人丙○○、乙○○高雄市○○○
    路二九六巷二號住處，與告訴人丙○○、乙○○及其二人之家人高建耀、孫長偉
    、孫家信等人就如附表所示之互助會商討如何解決時，經在場之告訴人乙○○之
    夫高建耀質問後，就其冒用證人鄒素芬名義標會部分明確坦承：我寫了一個一萬
    的會，我沒有跟你媽媽講，但是我還有一個活會在，所以等你媽媽要的時候，我
    把我那一會給她，我認錯了，我不應該的是寫你媽媽的名字等語，嗣高建耀就告
    訴人丙○○、乙○○參加如附表編號一所示之互助會質問被告時，被告復對其冒
    用告訴人丙○○、乙○○名義標會部分明確坦承：一共四個，四個名字沒有錯，
    但是我這裡保留二個要給你們，一個是我戊○○，另一個是我兒子黃世民，實在
    我有被人倒等語，有前開商討過程之錄音帶一捲及譯文一份在卷可資佐證，而前
    開錄音帶確係經被告同意始行錄製，除經告訴人乙○○之夫高建耀在錄製時當場
    告知外，亦經被告自承屬實，則在本院當庭播放前開錄音帶勘驗，並提示前開錄
    音譯文交由被告閱覽，經被告坦承譯文之內容為真正之情形下，前開錄音譯文自
    得做為證據。至被告雖另辯稱係遭告訴人強迫始為前開自白，惟前開錄音帶經本
    院當庭播放勘驗後，發現被告與告訴人丙○○、乙○○等人對話正常、自然，告
    訴人乙○○之夫高建耀復當場告知其可能涉犯刑事責任，被告亦表認同，並無其
    所指遭強迫之情形，故被告前開審判外自白應具任意性，其辯詞尚不足採信。
  (二)又證人即如附表所示互助會之會員甲○○，對於如附表所示之互助會，確實於每
    次開標後，將其所知當次得標之會員名字加以記錄，此經證人甲○○迭於偵查及
    審理時到庭證述屬實，並有其親自筆記如附表所示互助會會單二紙在卷可按，而
    前開互助會單所記載如附表編號一所示之互助會，八十五年十一月一日及八十七
    年十二月一日由告訴人丙○○標走、如附表編號一所示之互助會八十六年十一月
    一日及八十七年八月一日由告訴人乙○○標走，另鄒素芬則於八十七年七月一日
    標取其所參加如附表編號二所示之互助會其中一會等節，雖被告否認為真正，證
    人即如附表編號一所示互助會會員己○○並到庭證稱如附表編號一所示之互助會
    ，八十六年十一月一日及八十七年十二月一日由伊標取，另如附表編號一所示互
    助會會員丁○○則出示證明書說明如附表編號一所示之互助會，八十五年十一月
    一日及八十七年八月一日是伊標取，惟即便證人甲○○記錄告訴人丙○○、乙○○標取如附表編號一所示互助會之時間有誤，由其記錄亦可確知告訴人丙○○、
    乙○○所參加如附表編號一所示之互助會共四會，及證人鄒素芬所參加如附表編
    號二所示之互助會其中一會確已分別遭人標取，故被告前述審判外之自白，即應
    與事實相符而值採信，其冒用告訴人丙○○、乙○○及證人鄒素芬之名義標取會
    款之行為應堪認定，自應由本院依法加以論科。
二、按民間互助會之會員於空白紙上書寫競標會員名稱及一定之金額，出示以競標，
    依我國民間互助會之習慣，即表示該會員欲以該金額為利息競標，該「標單」依
    刑法第二百二十條第一項，應以文書論。被告黃戊○○偽造標單並持之行使，核
    其所為，係犯刑法第二百十六條、第二百二十條第一項、第二百十條之行使偽造
    私文書罪。其偽造私文書之低度行為為行使偽造私文書之高度行為所吸收，不另
    論罪。又其以前開冒標之方法向活會會員詐取會款，另犯同法第三百三十九條第
    一項之詐欺取財罪，其一個冒標行為，同時詐騙數活會會員，侵害多數人法益，
    係想像競合犯，應從一詐欺取財罪處斷；被告先後五次行使偽造準私文書、詐騙
    活會會員之詐欺取財犯行，其時間緊接，犯罪構成要件相同，顯係基於概括之犯
    意反覆為之，均為連續犯，應均依連續犯之規定論以一罪。其所犯上開連續行使
    偽造準私文書及連續詐欺取財罪二罪間，有方法結果之牽連關係，應依牽連犯之
    規定，從一重之連續行使偽造準私文書罪處斷。爰審酌被告之犯罪動機、目的、
    手段及其生活狀況、品行、智識程度，其於本院審理時，一再飾詞卸責，否認犯
    行，暨其尚未與告訴人二人達成和解，僅返還告訴人二人及證人鄒素芬部分款項
    等一切情狀，量處如主文所示之刑，以示懲儆。至被告所偽造之標單五張，均未
    扣案，而依民間互助會之常情，開標後通常並未刻意保存標單，且被告本件犯行
    係事隔多日後才由告訴人舉發，難認該等標單仍然存在，為免執行困難，爰不為
    沒收之諭知，附此敘明。
據上論斷，應依刑事訴訟法第二百九十九條第一項前段，刑法第五十六條、第二百十
六條、第二百二十條第一項、第二百十條、第三百三十九條第一項，第五十五條，罰
金罰鍰提高標準條例第一條前段，判決如主文。
本案經檢察官陳宗吟到庭執行職務。
中      華      民      國    九十      年      七      月    三十一    日
                                臺灣高雄地方法院刑事第七庭
                                  法  官 劉傑民
右正本證明與原本無異。
如不服本判決，應於判決送達後十日內，向本院提出上訴狀。
                                  書記官 黃琬婷
中      華      民      國    九十      年      七      月    三十一    日
附表：
┌──┬───────┬────┬─────┬────┬───┬────┐
│編號│起 迄 會 時 間│每會金額│開 標地 點│開標時間│標金計│附    註│
│    │              │(新臺幣)│          │        │算方式│        │
├──┼───────┼────┼─────┼────┼───┼────┤
│一  │八十五年十月一│五千元  │高雄市政府│每月一日│外  標│丙○○、│
│    │日起至八十九年│        │警察局左營│及每三、│      │乙○○各│
│    │四月一日止，每│        │分局餐廳  │六、九、│      │參加二會│
│    │年三、六、九、│        │          │十二月十│      │，均遭被│
│    │十二月十五日各│        │          │五日開標│      │告冒標。│
│    │加標一次，會員│        │          │。      │      │        │
│    │連會員共計五十│        │          │        │      │        │
│    │七會。        │        │          │        │      │        │
│    │              │        │          │        │      │        │
├──┼───────┼────┼─────┼────┼───┼────┤
│二  │八十六年十月一│一萬元  │高雄市政府│每月一日│內  標│鄒素芬參│
│    │日起至八十九年│        │警察局左營│及每三、│      │加二會。│
│    │九月十五日止，│        │分局餐廳  │六、九、│      │遭被告冒│
│    │每三、六、九、│        │          │十二月十│      │標一會。│
│    │十二月十五日各│        │          │五日開標│      │        │
│    │加標一次，會員│        │          │。      │      │        │
│    │連會首共計四十│        │          │        │      │        │
│    │八會。        ││          │        │      │        │
│    │              │        │          │        │      │        │
│    │              │        │          │        │      │        │
└──┴───────┴────┴─────┴────┴───┴────┘


司法院資訊處製作；財團法人民間司法改革基金會備份。
